臺灣高雄地方法院民事判決
110年度訴字第1163號
原      告  鄭惠芬  

訴訟代理人  王志中律師（法扶律師）
被      告  鄭錦雲  
訴訟代理人  陳樹村律師
            張瑋珊律師
            孫暐琳律師
上列當事人間請求所有權移轉登記事件，本院於民國111年5月25
日言詞辯論終結，判決如下：
    主      文
原告之訴駁回。
訴訟費用由原告負擔。　　
    事實及理由
一、原告主張：伊於民國99年間欲向訴外人戊○○買受坐落高雄市
    ○○區○○段000○000○0○000○0地號土地所有權應有部分各3783/
    500000及同段717建號建物（門牌同區○○○路000巷0弄0號0樓
    ，下稱系爭房屋，與上開3筆土地以下合稱系爭房地），惟
    因伊債信不佳，遂商請伊弟即被告出面與戊○○簽訂不動產買
    賣契約，以新臺幣（下同）132萬元之代價買受系爭房地，
    並徵得被告同意，將系爭房地借名登記在其名下，於99年4
    月8日辦畢登記。又上開買賣價金132萬元，係由被告以系爭
    房地向星展銀行抵押貸款先行給付，再由伊自99年5月起按
    月給付6,700元予被告繳納貸款本息，1年後則按月給付被告
    7,000元，直至110年4月為止，且系爭房地歷年房屋稅、地
    價稅、火災保險費均係由伊繳納，伊與家人復自99年4月間
    起即居住使用系爭房地迄今，系爭房地確為伊所買受。茲伊
    已以本件起訴狀繕本之送達，對被告為終止系爭房地借名登
    記契約之意思表示，依民法第179條及類推適用同法第541條
    第2項規定（二者請擇一為有利於伊之判決），伊得請求被
    告將系爭房地所有權移轉登記予伊等情，並聲明：被告應將
    系爭房地所有權移轉登記予原告。
二、被告則以：系爭房地為伊所出資購買，而為伊所有，原告雖
    在105年11月8日以後按月給付伊7,000元，然此筆款項實為
    原告及其家人居住使用系爭房地之代價，其性質為租金，並
    非貸款本息，兩造間就系爭房地並無借名登記關係存在。原
    告主張終止借名登記契約，並進而請求伊將系爭房地所有權
    移轉登記為其所有，洵屬無據等語，資為抗辯，並聲明：原
    告之訴駁回。
三、兩造不爭執事項：
㈠、系爭房地原為戊○○所有，於99年4月8日以買賣為原因移轉登
    記予被告。其中907之2、907之3地號土地於105年3月21日自
    同段907地號土地分割而出，被告就分割後907、907之2 、9
    07之3地號土地之所有權應有部分各為3783/500000。
㈡、系爭房地買賣價金為132萬元，其中第一期款(簽約金) 8萬4,
    000元及所需仲介費2萬6,000元、代書費1萬3,110元，均係
    由被告給付，剩餘買賣價金則由被告以系爭房地向星展銀行
    抵押貸款以為給付。
㈢、原告及其配偶丙○○(原名己○○)因積欠銀行債務，於107 年間
    依消費者債務清理條例聲請更生，經本院以107年度消債更
    字第56號裁定原告於107年4月26日下午4時起開始更生程序
    ，以107年度消債更字第66號裁定丙○○自107年5月31日下午4
    時起開始更生程序，並經本院分別以107年度司執消債更字
    第89號、第122號進行更生程序，嗣其等所提更生方案經本
    院裁定認可，而終結更生程序。原告與丙○○現仍依更生方案
    清償債務。
四、本件之爭點為：兩造間就系爭房地有無借名登記關係存在？
    倘然，原告請求被告辦理系爭房地所有權移轉登記，有無理
    由？茲論述如下：
㈠、按當事人主張有利於己之事實者，就其事實有舉證之責任，
    民事訴訟法第277條前段定有明文。又主張有借名委任關係
    存在事實之原告，於被告未自認下，須就此項利己事實證明
    至使法院就其存在達到確信之程度，始可謂已盡其依民事訴
    訟法第277條前段規定之舉證行為責任（最高法院103年度台
    上字第1637號裁判意旨參照）。本件原告主張系爭房地實為
    其所購買，並借名登記在被告名下，既為被告所否認，自應
    由原告就此有利於己之事實負舉證責任。
㈡、本件原告雖以其自99年5月起即按月給付6,700元予被告繳納
    系爭房地貸款本息，1年後則改為按月給付7,000元，直至11
    0年4月為止，且系爭房地歷年房屋稅、地價稅、火災保險費
    均由其繳納等情，主張系爭房地實為其所購買，而借名登記
    在被告名下云云，並提出房貸繳納簽收單、106至108年房屋
    稅繳款書、保險費對帳單及繳款證明、兩造間之對話內容為
    證（見本院卷一第33至39頁、第49至59頁，卷二第43至47頁
    ）。惟查，原告因積欠銀行債務，於107年間依消費者債務
    清理條例聲請更生，經本院以107年度消債更字第56號裁定
    於107年4月26日下午4時起開始更生程序，並以107年度司執
    消債更字第89號進行更生程序之事實，為兩造所不爭執，並
    經本院調取上開更生程序事件卷宗查明無訛。觀諸原告於10
    6年12月19日向本院聲請調解時表示：伊聲請前2年內有「租
    金」之必要支出，伊租用親戚高雄市○○區○○○路000巷0弄0號
    5樓房屋（按即系爭房屋），代為繳納貸款為租金每月7,000
    元，與配偶共同分擔，因配偶收入較高，伊負擔每月支付租
    金2,000元等語，並提出前揭房貸繳納簽收單為憑（見本院1
    06年度司消債調字第562號卷第6、32頁），嗣原告於調解不
    成立後聲請更生，於107年3月12日再次具狀表示：伊現住居
    所（高雄市○○區○○○路000巷0弄0號5樓，按即系爭房屋）為
    被告所有，惟因姐弟間念及血緣之親並無另立房屋租賃契約
    書，謹以被告每月簽收7,000元明細資料為繳納「租金」之
    憑據等語，並提出前揭房貸繳納簽收單為據（見本院107年
    度消債更字第56號卷第18、19、51頁），足見原告已自承系
    爭房屋為被告所有，其按月給付被告之7,000元，實際上乃
    其向被告承租系爭房屋之租金。且原告之配偶丙○○於本院10
    6年度司消債調字第561號聲請調解事件之調查程序，亦陳稱
    ：伊居住在高雄市○○區○○○路000巷0弄0號5樓（按即系爭房
    屋），伊係跟伊太太的弟弟鄭錦雲（按即被告）租賃其名下
    房屋居住，沒有簽租賃契約，每月租金7,000元，另外要幫
    房東繳納地價稅，租金係現金交給房東等語（見本院106年
    度司消債調字第561號卷第104頁反面），益見原告係因向被
    告承租系爭房屋，始按月給付被告7,000元並代為繳納地價
    稅。則被告辯稱原告按月給付之7,000元實為租金等語，容
    屬非虛；原告於本院併予審酌其與丙○○須按月支出租金7,00
    0元之情事，而裁定開始更生程序，進而裁定認可更生方案
    並終結更生程序，予其清理債務之機會後，再執前揭證據資
    料為反於先前之陳述，謂系爭房地實際上為其所購買，而非
    被告所有，其按月給付被告之7,000元實為貸款本息，而非
    租金云云，洵有可議，要難採信。
㈢、又系爭房地買賣價金132萬元及所需仲介費2萬6,000元、代書
    費1萬3,110元，均係由被告給付一節，為兩造所不爭執，證
    人即兩造胞弟乙○○亦到場證稱：系爭房地自始即為被告所購
    買，並非原告借名登記在被告名下，伊印象中原告家境不好
    ，沒有存款；從頭到尾都是被告跟伊母親說要買系爭房地，
    是在被告買受系爭房地後沒多久，原告才主動向被告表示是
    否可以將其名下1間空房子借她住或租給她，伊有在場親自
    聽聞兩造及伊母親在講這些事等語（見本院卷三第155、157
    、158頁），而乙○○為兩造胞弟，衡情應無刻意偏頗一方之
    動機，且原告自陳：乙○○係伊從小帶大的，伊覺得伊跟乙○○
    感情很好，乙○○103年間結婚後，伊與乙○○見面時還是會打
    招呼及問候等語（見本院卷三第119、158頁），可知原告與
    乙○○間並無何嫌係或恩怨，則乙○○上開所證，自屬可信，足
    認系爭房地乃被告出資購買而為其所有。至證人即原告配偶
    丙○○胞姊甲○○雖到場證稱：丙○○買系爭房地時有告訴伊，原
    告夫妻當時稱因有卡債問題，要用伊的名字買，伊說可以，
    因為伊與原告夫妻感情很好，後來伊等了1個星期，都沒有
    聽到原告夫妻的消息，遂打電話問原告夫妻，其等告知因被
    告表示伊是家管，如果辦過戶及貸款可能無法通過審核，所
    以後來就用被告的名字買；系爭房地只是借被告的名字買，
    待原告兒子丁○○成年後，再過戶到丁○○名下；系爭房地是原
    告與丙○○買的，貸款也是原告繳納，伊之所以知道，係因伊
    在原告夫妻搬進系爭房屋後，有問原告及丙○○每月要繳納多
    少貸款，據其等稱約5、6,000元，並稱是拿現金給被告去銀
    行繳；伊確定原告夫妻不曾繳納租金給被告，其等就是繳房
    屋貸款等語（見本院卷三第148至150頁、第152頁），然其
    上開所證，與原告及丙○○在前揭更生程序中所述按月給付租
    金予被告一節，大相逕庭，真實性容有可疑，況依其所證：
    用被告名字買受系爭房地一事，係原告及丙○○告訴伊的，伊
    未參與兩造間就系爭房地之借名過程，也沒有在場，就只是
    聽原告及丙○○說的，伊也不清楚買賣、看屋、簽約過程等語
    （見本院卷三第149、150頁），可見其並未親自見聞上開借
    名過程，而僅係聽聞原告夫妻之陳述，此與一般聽聞於他人
    轉述或告知之傳聞證據無異，自難採為有利於原告之證據。
㈣、原告另主張：系爭房地所有權買賣移轉契約書、所有權狀及
    相關過戶資料均為伊所持有，且伊於99年間買受系爭房地後
    ，即自行出資整修系爭房屋浴廁、廚房及電路配置，將內部
    重新規劃云云，並提出所有權買賣移轉契約書、所有權狀、
    相關過戶資料及估價單為憑（見本院卷一第41至47頁、卷二
    第23至39頁、卷三第97至99頁），惟所有權買賣移轉契約書
    、所有權狀及相關過戶資料本不以所有人自行持有為必要，
    不動產所有權人為誰與上開資料由何人持有，核屬二事，自
    難以原告持有上開資料，即遽認其為系爭房地之真正所有人
    。又原告自承：伊自93年開始積欠銀行債務，所欠本金、利
    息及違約金共約600萬元；99年間伊每月收入約2、3萬元，
    丙○○每月收入約3、4萬元，伊與丙○○所生2名子女當時均尚
    未成年等語（見本院卷三第88、89、117、118頁），證人甲○○亦到場證稱：買受系爭房地時，原告及丙○○一同從事鋁門
    窗裝修工作，收入平平的，後來就不大好，鋁門窗裝修事業
    很早就收起來了等語（見本院卷三第152頁），顯見原告於9
    9年間積欠甚多債務，經濟狀況不佳，且其與丙○○每月收入
    共約5至7萬元，尚須扶養2名未成年子女，則其是否仍有資
    力出資整修系爭房屋，洵非無疑。且證人乙○○到場證稱：系
    爭房屋在99年間有重新整修，但係被告及伊母一起花錢找人
    重新整修，伊之所以知道，係因全家人一起吃飯時，被告及
    伊母告訴伊的，而之所以要整修，係因房屋原本就老舊，伊
    母想說既然要給原告住，不如廁所及廚房一起整修等語（見
    本院卷三第155頁），益徵原告不曾出資整修系爭房屋。則
    原告猶執前詞，謂被告並無取得系爭房地所有權之真意，進
    而主張系爭房地為其所購買並借名登記在被告名下云云，顯
    與事實不符，自不足採信。此外，原告復未能提出其他證據
    證明兩造間就系爭房地有借名登記關係存在，則被告辯稱其
    與原告間就系爭房地並無借名登記契約存在等語，即堪信為
    實在。
㈤、從而，兩造間就系爭房地既無借名登記關係存在，則原告主
    張終止兩造間之借名登記契約，並依民法第179條規定或類
    推適用民法第541條第2項規定，請求被告將系爭房地所有權
    移轉登記予原告，於法即屬無據。
五、綜上所述，本件原告依民法第179條規定及類推適用民法第5
    41條第2項規定，請求被告將系爭房地所有權移轉登記予原
    告，為無理由，應予駁回。
六、本件事證已臻明確，兩造其餘攻擊防禦方法及舉證，經審酌
    後均與判決結果不生影響，爰不一一論述，附此敘明。
七、據上論結，本件原告之訴為無理由，依民事訴訟法第78條，
    判決如主文。 　　
中　　華　　民　　國　　111 　年　　6 　　月　　10　　日
　　              民事第二庭    法  官  林婕妤 
以上正本係照原本作成。
如對本判決上訴，須於判決送達後20日內向本院提出上訴狀。如
委任律師提起上訴者，應一併繳納上訴審裁判費。
中　　華　　民　　國　　111 　年　　6 　　月　　10　　日
                                書記官  黃雅慧